---
title: "Filtro de Spam con Naive Bayes: Un Enfoque Iterativo"
author: "CGCZ"
date: "`r format(Sys.time(), '%d de %B de %Y')`"
output:
  html_document:
    theme: cosmo
    toc: true
    toc_float: true
---

```{r setup, include=FALSE}
knitr::opts_chunk$set(echo = TRUE, warning = FALSE, message = FALSE)

# Fijamos una semilla para la reproducibilidad de cualquier proceso aleatorio
set.seed(123)
# Librerías
suppressPackageStartupMessages({
  library(knitr)    # para tablas con kable()
  library(dplyr)    # para manipulación de datos
  library(readr)    # para leer archivos de texto
  library(tibble)   # para dataframes modernos (tibbles)
  library(tidytext) # para tokenización y procesamiento de texto
  library(ggplot2)  # para visualizaciones
  library(caret)    # para la matriz de confusión (evaluation)
  library(tidyr) 
  library(SnowballC)
  library(stringr) # Para la función str_detect
})
```

# 1. Carga y Organización de Todos los Correos

En esta sección leemos los correos de las carpetas spam/ y ham/, los combinamos en un solo dataframe y preparamos email_df para el entrenamiento de nuestro clasificador.

```{r load-data}
# 2.1 Definir rutas a las carpetas
base_path <- "enron1"
spam_path <- file.path(base_path, "spam")
ham_path  <- file.path(base_path, "ham")

# 2.1b Pequeña defensa para asegurar que las carpetas existen
if (!dir.exists(base_path)) {
  stop("La carpeta base 'enron1' no se encuentra. Asegúrate de que los datos están en el directorio correcto.")
}

# 2.2 Función para leer todos los .txt de una carpeta
read_folder <- function(folder_path, class_label) {
  file_names <- list.files(folder_path, full.names = TRUE)
  texts      <- lapply(file_names, read_file)
  tibble(
    id    = basename(file_names),
    class = class_label,
    text  = unlist(texts)
  )
}

# 2.3 Leer y combinar spam + ham
spam_df  <- read_folder(spam_path, class_label = "spam")
ham_df   <- read_folder(ham_path,  class_label = "ham")
email_df <- bind_rows(spam_df, ham_df)

# 2.4 Inspección rápida
glimpse(email_df)
```

---


# 2. Análisis Exploratorio y Cálculo Inicial

En esta primera fase calculamos de forma manual —con R— la probabilidad de que un correo sea spam, dado que contiene la palabra **"meeting"**, a partir de los conteos obtenidos con un script Bash sobre el dataset Enron1.

```{r bayes-manual, echo=TRUE}
# --- Cálculo Bayesiano para P(spam|"meeting") ---

# 1. Calcular los conteos

# Contar el número total de correos en cada clase
Nspam <- nrow(filter(email_df, class == "spam"))
Nham  <- nrow(filter(email_df, class == "ham"))

# Contar el número de correos en cada clase que contienen la palabra "meeting"
# Se usa regex() con ignore_case = TRUE para un conteo no sensible a mayúsculas.
Nword_spam <- nrow(
  filter(email_df, class == "spam" & str_detect(text, regex("meeting", ignore_case = TRUE)))
)
Nword_ham <- nrow(
  filter(email_df, class == "ham" & str_detect(text, regex("meeting", ignore_case = TRUE)))
)

# 2. Calcular las probabilidades "Prior": P(spam) y P(ham)
Pspam <- Nspam / (Nspam + Nham)
Pham  <- 1 - Pspam

# 3. Calcular las probabilidades "Likelihood": P(meeting|clase)
Pword_spam <- Nword_spam / Nspam
Pword_ham  <- Nword_ham / Nham

# 4. Calcular la probabilidad "Posterior" usando la Ley de Bayes: P(spam|meeting)
numerador   <- Pword_spam * Pspam
denominador <- numerador + Pword_ham * Pham
Pspam_word  <- numerador / denominador

# 5. Presentar los resultados en una tabla
results <- data.frame(
  Descripcion = c(
    "P(spam)",
    "P(ham)",
    "P(meeting | spam)",
    "P(meeting | ham)",
    "P(spam | meeting)"
  ),
  Valor = c(Pspam, Pham, Pword_spam, Pword_ham, Pspam_word)
)

kable(
  results,
  digits  = 4,
  caption = "Cálculo Bayesiano para la palabra 'meeting' (basado en conteos directos)"
)
```

> El resultado `r round(Pspam_word * 100, 2)`% muestra que si un correo contiene "meeting", la probabilidad de que sea spam es baja. Esto sugiere que **"meeting"** es mejor indicador de **ham**.

---


# 3. Próximos Pasos: Clasificador Naive Bayes Completo


Ahora que tenemos los correos cargados, necesitamos procesar el texto para poder analizarlo. Este proceso, conocido como **tokenización**, consiste en dividir el texto en palabras individuales y limpiarlo. Utilizaremos la librería `tidytext`, que se integra perfectamente con `dplyr`.

El proceso consta de dos pasos principales:
1.  **Tokenización:** Convertir cada correo en una fila por palabra.
2.  **Limpieza:** Eliminar palabras vacías (stop words) como "the", "a", "is", que no aportan significado para la clasificación.

```{r text-preprocessing}
# 1. Cargar la librería necesaria (ya cargada)
# library(tidytext)

# 2. Tokenizar el dataframe (sin cambios)
tokens_df <- email_df %>%
  unnest_tokens(
    output = word,
    input = text,
    token = "words"
  )

# 3. Cargar la lista de stop words estándar (sin cambios)
data("stop_words")

# 4. Crear nuestra lista de stop words personalizada y justificada
# Enfoque conservador: eliminamos solo ruido estructural y numérico.
custom_stop_words <- tibble(
  word = c("subject", "cc", "pm", "fwd", # Ruido de estructura de email
           as.character(0:9))            # Ruido numérico
)

# 5. Eliminar AMBAS listas de stop words
tokens_clean_df <- tokens_df %>%
  anti_join(stop_words, by = "word") %>%
  anti_join(custom_stop_words, by = "word")

# 6. Inspeccionar el resultado (este gráfico ahora será mucho más interesante)
tokens_clean_df %>%
  count(word, sort = TRUE) %>%
  slice_max(order_by = n, n = 15) %>% # Usamos slice_max por robustez
  mutate(word = reorder(word, n)) %>%
  ggplot(aes(x = word, y = n)) +
  geom_col(fill = "steelblue") +
  coord_flip() +
  labs(
    title = "Top 15 Palabras Más Comunes (Tras Limpieza Básica)",
    x = "Palabra",
    y = "Frecuencia Total"
  ) +
  theme_minimal()
```

# 3.1 Análisis de Importancia de Palabras con TF-IDF

Ahora que tenemos los tokens limpios, podemos ir un paso más allá de la simple frecuencia. Usaremos la métrica TF-IDF para descubrir qué palabras son realmente distintivas de cada categoría, no solo las más comunes.

```{r explore-tfidf, echo=TRUE}
# Paso 1: Contar palabras por clase (tomando los tokens ya limpios)
word_counts_for_tfidf <- tokens_clean_df %>%
  count(class, word, sort = TRUE)

# Paso 2: Usar la función mágica de tidytext para calcular el tf-idf
# bind_tf_idf() toma la columna de palabra (term), la de documento (class) y la de conteo (n)
word_tf_idf <- word_counts_for_tfidf %>%
  bind_tf_idf(term = word, document = class, n = n)

# Paso 3: Visualicemos las palabras más importantes por clase según TF-IDF
# Estas son las palabras que realmente diferencian al spam del ham.
word_tf_idf %>%
  # Mostramos las 15 más importantes para cada clase
  group_by(class) %>%
  slice_max(tf_idf, n = 15) %>%
  ungroup() %>%
  # El reorder_within es para que ggplot ordene las barras dentro de cada faceta
  ggplot(aes(x = reorder_within(word, tf_idf, class), y = tf_idf, fill = class)) +
  geom_col(show.legend = FALSE) +
  facet_wrap(~ class, scales = "free") +
  scale_x_reordered() +
  coord_flip() +
  labs(
    title = "Top 15 Palabras Más IMPORTANTES por Clase (según TF-IDF)",
    subtitle = "TF-IDF revela palabras distintivas como 'viagra' para spam y 'enron' para ham.",
    x = "Palabra (reordenada dentro de cada clase)",
    y = "Puntuación TF-IDF"
  ) +
  theme_minimal()

```


---

# 4. Entrenamiento del Modelo: Cálculo de Probabilidades

Con nuestro texto ya procesado, podemos "entrenar" nuestro modelo Naive Bayes. Este proceso consiste en calcular todas las probabilidades necesarias a partir de nuestros datos.

### 4.1. Cálculo de las Probabilidades "Likelihood" con Suavizado de Laplace

El componente más importante del modelo son las verosimilitudes o "likelihoods": $P(\text{palabra}|\text{spam})$ y $P(\text{palabra}|\text{ham})$.

Para evitar el problema de las probabilidades cero (que una palabra nunca aparezca en una categoría), aplicamos el **Suavizado de Laplace**. La fórmula es:

$$
P(\text{palabra}|\text{clase}) = \frac{\text{Conteo de la palabra en la clase} + \alpha}{\text{Total de palabras en la clase} + (\alpha \cdot \text{Tamaño del vocabulario})}
$$

Usaremos un valor de $\alpha = 1$, una elección muy común.

```{r calculate-probabilities}
# Paso 1: Contar la frecuencia de cada palabra en cada clase ('spam' y 'ham')
word_counts <- tokens_clean_df %>%
  count(class, word, sort = TRUE)

# Paso 2: Calcular el número total de palabras en cada clase
total_words_by_class <- tokens_clean_df %>%
  group_by(class) %>%
  summarise(n_total_words = n())

# Paso 3: Calcular el tamaño del vocabulario (número de palabras únicas)
vocab_size <- n_distinct(word_counts$word)

# Paso 4: Unir los conteos de palabras con los totales por clase
word_counts <- word_counts %>%
  left_join(total_words_by_class, by = "class")

# Paso 5: Aplicar el Suavizado de Laplace para calcular la probabilidad
# Este es el dataframe final que contiene el "conocimiento" de nuestro modelo
alpha <- 1

word_probabilities <- word_counts %>%
  mutate(
    vocab_size = vocab_size,
    probability = (n + alpha) / (n_total_words + alpha * vocab_size)
  ) %>%
  ungroup()

# Inspeccionemos nuestro modelo. ¿Cuáles son las palabras más probables en cada clase?
word_probabilities %>%
  group_by(class) %>%
  top_n(10, probability) %>%
  ungroup() %>%
  mutate(word = reorder_within(word, probability, class)) %>%
  ggplot(aes(x = word, y = probability, fill = class)) +
  geom_col(show.legend = FALSE) +
  facet_wrap(~ class, scales = "free_y") +
  scale_x_reordered() +
  coord_flip() +
  labs(
    title = "Top 10 Palabras Más Probables por Clase",
    subtitle = "Comparativa entre correos Spam y Ham",
    x = "Palabra",
    y = "Probabilidad (con suavizado de Laplace)"
  ) +
  theme_minimal()
```


### 4.2. Cálculo de las Probabilidades "Prior"

Los "priors" son la probabilidad base de que un correo sea spam o ham, independientemente de su contenido. Los calculamos a partir del número total de correos en cada clase, usando nuestro dataframe original email_df.

```{r calculate-priors}

# Usaremos los conteos originales que ya teníamos del dataframe 'email_df'
priors <- email_df %>%
  count(class) %>%
  mutate(prior = n / sum(n))

priors
```

---

# 5. Construcción de la Función Clasificadora

Ahora que tenemos nuestro "modelo" entrenado (es decir, nuestras tablas de probabilidades `priors` y `word_probabilities`), podemos construir la función que pondrá en práctica la lógica de Naive Bayes.

```{r define-classifier-function-robust}
# --- Función Clasificadora Modular y Robusta ---
# Esta versión modular recibe las listas de stop words y el valor de alpha
# como argumentos para máxima flexibilidad en la experimentación.
classify_email <- function(email_text,
                           train_priors_df,
                           train_word_probs_df,
                           stopwords_list_1,
                           stopwords_list_2 = NULL,
                           alpha_smooth = 1) {

  # 1. Preprocesar el texto del correo de entrada
  tokens_pipe <- tibble(text = email_text) %>%
    unnest_tokens(word, text) %>%
    anti_join(stopwords_list_1, by = "word")

  # Aplicar la segunda lista de stop words si se proporciona
  if (!is.null(stopwords_list_2)) {
    tokens_pipe <- tokens_pipe %>%
      anti_join(stopwords_list_2, by = "word")
  }
  
  # Aplicar stemming al final del preprocesamiento
  email_tokens <- tokens_pipe %>%
    mutate(word = wordStem(word, language = "english"))

  # Si el correo queda vacío tras la limpieza, no se puede decidir
  if (nrow(email_tokens) == 0) {
    return("undecided")
  }

  # 2. Calcular la probabilidad logarítmica para palabras no vistas
  # Se utiliza el valor de alpha proporcionado en el argumento `alpha_smooth`
  log_prob_unseen <- train_word_probs_df %>%
    distinct(class, n_total_words, vocab_size) %>%
    mutate(log_p = log(alpha_smooth / (n_total_words + alpha_smooth * vocab_size))) %>%
    select(class, log_p)

  # 3. Obtener las probabilidades para cada palabra del correo
  word_scores <- email_tokens %>%
    left_join(train_word_probs_df, by = "word") %>%
    complete(word, class = c("spam", "ham")) %>%
    left_join(log_prob_unseen, by = "class")

  # 4. Calcular la puntuación final (log-posterior) para cada clase
  final_scores <- word_scores %>%
    group_by(class) %>%
    summarise(
      log_likelihood = sum(if_else(is.na(probability), log_p, log(probability)))
    ) %>%
    left_join(train_priors_df, by = "class") %>%
    mutate(score = log(prior) + log_likelihood) %>%
    tidyr::complete(class = c("spam", "ham"), fill = list(score = -Inf))

  # 5. Devolver la clase con la puntuación más alta
  return(final_scores$class[which.max(final_scores$score)])
}
```

---

# 6. Evaluación Formal del Modelo

Para medir el rendimiento de forma objetiva, dividimos los datos en **entrenamiento (80%)** y **prueba (20%)**. Entrenamos un nuevo modelo usando solo los datos de entrenamiento y lo probamos en los datos que nunca ha visto.

```{r full-evaluation-pipeline}
# --- Paso 1: División de Datos ---
train_idx <- createDataPartition(email_df$class, p = 0.8, list = FALSE)
train_emails <- email_df[train_idx, ]
test_emails <- email_df[-train_idx, ]

# --- Paso 2: Re-entrenamiento del Modelo con Parámetros Optimizados ---

# Definir el valor de alpha para el suavizado
alpha_val <- 0.1 #

# Cargar y definir las listas de stop words
data("stop_words")
custom_stop_words_aggressive <- tibble(
  word = c("subject", "cc", "pm", "fwd", "enron", "hou", "ect", "hpl", 
           "daren", "corp", "kaminski", "vince", "louise", "td", "www", 
           "com", "http", "font", as.character(0:9))
)

# Pipeline de pre-procesamiento para los datos de entrenamiento
train_tokens <- train_emails %>%
  unnest_tokens(word, text) %>%
  anti_join(stop_words, by = "word") %>%
  anti_join(custom_stop_words_aggressive, by = "word") %>%
  mutate(word = wordStem(word, language = "english"))

# Calcular Likelihoods
train_word_counts <- train_tokens %>% count(class, word, sort = TRUE)
train_total_words <- train_tokens %>% group_by(class) %>% summarise(n_total_words = n())
train_vocab_size <- n_distinct(train_word_counts$word)

train_word_probs <- train_word_counts %>%
  left_join(train_total_words, by = "class") %>%
  mutate(
    vocab_size = train_vocab_size,
    probability = (n + alpha_val) / (n_total_words + alpha_val * vocab_size)
  ) %>%
  ungroup()

# Calcular Priors
train_priors <- train_emails %>%
  count(class) %>%
  mutate(prior = n / sum(n))

# --- Paso 3: Predicción en el Conjunto de Prueba ---
predictions <- sapply(test_emails$text, function(email) {
  classify_email(
    email_text = email,
    train_priors_df = train_priors,
    train_word_probs_df = train_word_probs,
    stopwords_list_1 = stop_words,
    stopwords_list_2 = custom_stop_words_aggressive,
    alpha_smooth = alpha_val # <-- PASAMOS EL MISMO ALPHA A LA FUNCIÓN
  )
})

# --- Paso 4: Evaluación de Resultados ---
test_results <- tibble(
  actual_class = test_emails$class,
  predicted_class = as.character(predictions)
)
all_levels <- c("spam", "ham", "undecided")
test_results$actual_class <- factor(test_results$actual_class, levels = all_levels)
test_results$predicted_class <- factor(test_results$predicted_class, levels = all_levels)

conf_matrix <- confusionMatrix(
  data = test_results$predicted_class,
  reference = test_results$actual_class
)
conf_matrix
```

# 7. Entorno de Reproducibilidad

Este análisis se realizó con las siguientes versiones de R y paquetes para garantizar su reproducibilidad.

```{r session-info}
sessionInfo()
```
